行　政　法　院　判　決　　　　　　　　　　　　　八十八年度判字第二七九七號
　　原　　　告　甲○○
　　被　　　告　財政部臺灣省中區國稅局
右當事人間因綜合所得稅事件，原告不服行政院中華民國八十七年十一月五日台八七
訴字第五四五七九號再訴願決定，提起行政訴訟。本院判決如左︰
　　主  文
原告之訴駁回。
　　事  實
緣原告民國八十二年度綜合所得稅結算申報，被告以其漏報取自國防中山科學研究院
（下稱中科院）之薪資所得新台幣（下同）二二七、六六四元，乃核定補徵稅額二八
、六八三元。原告不服，就取自中科院薪資所得二二七、六六四元部分，申請復查結
果，未獲變更，提起訴願、再訴願，經遭駁回，遂向本院提起行政訴訟，茲摘兩造
訴辯意旨如次：
原告起訴意旨略謂︰一、財政部稅制委員會於七十九年、八十三年、八十七年編印各
版新舊所得稅彙編中，分別以民國七十九年十月十八日台財稅第000000000
號、八十三年八月三十一日台財稅第000000000號、八十七年九月二十一日
台財稅第八七一九六五三六六號函再三的向人民宣示，凡未編入該年度版之「本部及
各權責機關所對外發佈舊函示，非經其重行核定，一律不再援引適用」，經遍查其七
十九年、八十三年、八十七年版之所得稅法令彙編，財政部六十八台財稅三八五○一
號函、行政院台八十四財三七○○七號函，依上開各年度版所得稅法令彙編首揭各函
示之意旨，應為無效之函示，必經各權責機關重新核定後，始重新生效，是以財政部
及行政院如欲起課中科院非軍職員工品位加給或技術津貼之稅賦，必須立刻重新函示
，方能起課，否則即違反「禁反言－政府機關言出必行，不能反悔」之原則。二、本
案爭議之要點之一為財政部及其所屬各區國稅局身為行政主管機關，雖得本於職權依
據所得稅法責成行政釋示聲明應稅之主張，但自民國六十八年稽徵機關函示徵免原則
以來至民國八十四年十月十七日確定應稅之期間中科院依徵免原則認定免稅，並多次
向桃園稅捐稽徵處及財政部北區國稅局據實說明，而主管機關除以右述七十九、八十
三、八十七年所得稅法令彙編之函示，及不作為之默示同意此部分免稅，導致長期以
來中科院員工信賴此等主張，認為財政主管機關以上開函示及不作為默示，乃基於行
政一體原則，授權國防部及中科院或其他公務機關之相互認定並合於行政行為明確性
原則下，在實質上已存在信賴之法律效力，因而作成生涯規劃，處置財產，故應有行
政法上「信賴保護」原則之適用，依鈞院七十六年判字第四七四號判決文示以「．．
．不管行政機關之決定是否合法，除了重大且明顯之瑕疵或其違法係可歸責於納稅義
務人外，行政機關之行為一經表露於外，人民通常會對所造成的法律狀態之存續寄以
信賴，並以之作為依據，此種依據信賴，應受保護」，及一般法學原理亦皆言「信賴
保護原則」，係指人民信賴政府機關之決定，就其生活關係已有適當之安排，政府機
關應給予保護或給予合理補償而言。是以財稅機關在七十九、八十三年版所得稅法令
彙編中以首揭各函示之意旨及長期不作為之默示，所造成之財政部六十八台財稅三八
五○一號函無效之法律效力，應使中科院非軍職員工在八十四年十一月十七日行政院
台八十四財三七○○七號發佈前享有「信賴保護」的利益，此為財稅機關必須允諾的
法律保護結果，實無關事業主（國防部或中山科學研究院）之承諾，因此往前補課稅
五年之處分顯然違背財稅機關原有之承諾，實屬違法，理應辨明。三、再按所得稅法
第九十四條第一項：「扣繳義務人於扣繳稅款時，應隨時通知納稅義務人，並依本法
第九十二條之規定，填具扣繳憑單發給納稅義務人，如原扣稅額與稽徵機關核定稅額
不符時，扣繳義務人於繳納稅款後，應將溢扣之款退還納稅義務人；不足之數由扣繳
義務人補繳，但扣繳義務人得向納稅義務人追償之。」明白規定扣繳義務人即中科院
院長及主辦會計，有先行代納稅義務人繳納之義務。固然同法第八十九條第二項有「
扣繳義務人未履行扣繳義務責任，而有行蹤不明或其他情事，致無從追究者，稽徵機
關得逕向納稅義務人徵收之」的述。卻完全不適用於中科院非軍職員工五年補課稅
案中，其理至明，因為中科院為國家機關，扣繳義務人承命行事，不敢稍有潛越，復
有國防部、行政院等上級機關可資追究，非無從也。更何況稅捐稽徵法第四十八條之
三（修正條文）復有「納稅義務人違反本法規定，適用裁處時之法律。但裁處前之法
律有利於納稅義務人者，適用最有利於納稅義務人之法律。」（從新從輕之原則）及
中央法規標準法第十八條「．．．但舊法規有利於當事人而新法規未廢除或禁止所聲
請事項，適用舊法規。」（從優原則）之立法旨意，皆明白律定認事用法原則，必須
優先考慮對人民（納稅義務人）最有利之部分後，仍然無法免除其責時，方得對人民
（納稅義務人）處分，此為先進民主國家所普遍遵行的原則（且所得稅法第九十四條
第一項為現行有效之法律。）所以財政部及其所屬各區國稅局，直接向中科院非軍職
員工追課五年稅之處分，顯然違所得稅法第九十四條第一項法定之程序正義，應請撤
銷原處分。四、又財政部六十八年台財稅三八五○一號徵免原則及行政院台八十四財
三七○○七號補充規定，明顯變更人民之權利、義務者，有牴觸中央法規標準法第五
條、第六條之意旨，復未遵第七條．．．並即送立法院之規定，亦明顯違反程序上之
正義。五、就稅法而言，稅捐稽徵法為規範所有稅法之稽徵程序，相對於所得稅法單
就個人綜合所得稅及營利事業所得稅所為單純規範而言，則稅捐稽徵法為稅法之普通
法，所得稅法為所得稅之特別法，無可置疑。所以就中央法規標準法第十六條「法規
對其他法規所規定之同一事項而為特別之規定者，應優先適用之，其他法規修正後，
仍應優先適用。」特別法優於普通法原則，顯然稅捐稽徵法第二十一條第一項第一款
、第三款之規定，目標顯然應為中科院及其上級機關國防部、行政院。六、綜上所述
，財政部及其所屬各區國稅局認事用法反覆無常，明顯違反法定程序正義及信賴保護
原則，不應補課五年稅，或其補課對象應為中科院及其上級機關國防部、行政院，非
中科院非軍職員工。為此請求行言詞辯論，並命中科院參加訴訟，判決將原決定及原
處分均予撤銷等語。
被告答辯意旨略謂：(一)按「中華民國政府或外國政府，國際機構、教育、文化、科學
研究機關、團體，或其他公私組織，為獎勵進修、研究或參加科學職業訓練而給與之
獎學金及研究、考察補助費等所得，免納所得稅。但受領之學金或補助費，如係為
授與人提供勞務所取得之報酬，不適用之。」為行為時所得稅法第四條第八款所規定
。次按「公、教、軍、警、公、私事業職工薪資及提供勞務者之所得，為薪資所得，
該項所得之計算，以在職務上或工作上取得之各種薪資收入為所得額；前項薪資包括
薪金、俸給、工資、津貼、歲費、獎金、紅利、各種補助費及按月或按年分期給付之
退休金或養老金。但為雇主之目的，執行職務而支領之差旅費、日支費及加班費不超
過規定標準者，及依同法第四條規定免稅之項目，不在此限。」復為同法第十四條第
一項第三類所明定。(二)本件原告八十二年度綜合所得稅結算申報，經本局沙鹿稽徵所
核定綜合所得總額一、○一○、五三二元，應補稅額二八、六八三元，原告不服，就
核定其取自中科院之「技術津貼」二二七、六六四元項目，依法申請復查，原告主張
「技術津貼」不屬薪資所得為免稅所得，經查中科院所核發「技術津貼」之性質，為
經常性研究補助費給與，且按月按職級定額支給，依首揭規定核屬提供勞務取得之報
酬為薪資所得；另中科院對於給付非軍職員工八十二年度之「品位加給」及「技術津
貼」，已依規定填發扣免繳憑單在案，又根據行政院秘書長八十四年十月十七日台八
十四財三七○○七號函復國防部八十四年九月二日珍琥字第二二九一號函稱：「貴
部報院為中山科學研究院給付非軍職人員之科技品位加給暨技術津貼免扣繳所得稅一
案，與現行法令規定不合，奉示：本案應依法課徵所得稅．．．」，又依財政部八十
五年十二月五日台財稅第八五一九二八○九一號函示：「．．．中山科學研究院支付
非軍職人員『科技品位加給』暨『技術津貼』，既經查明係通案依職級按月定額給付
，核屬所得稅法第十四條第一項第三類之薪資所得．．．應依法課徵綜合所得稅。」
復查後認為原核定並無不合，應予維持。原告於訴願階段復主張行政命令不可溯及既
往，並訴稱稅額繳款書未合法送達，經查中科院所訂科技人員品位加給支給標準表及
技術員薪給標準表之等級，每月按職級定額領取科技品位加給或技術津貼，該院與其
聘僱人員之約定事項亦載明所指薪給除實物代金及眷補費外，包括全部給與，又財政
部臺灣省北區國稅局於八十二年間曾派員前往該院瞭解結果，該院支付非軍職人員之
品位加給及技術津貼係採按月給付方式，並非按研究計畫個案給付，復經中科院八十
一年十一月三日八十一訓誠字第一六八七三號函，該明該院各類薪資扣繳所得狀況，
略以該院於年度開始即訂有各項研究計畫，並按照研究計畫逐月實施。各項研究計畫
除一般經費外，為獎勵科技人員竭盡心智參與研發工作，另編列研發人員研究補助費
及技術津貼。為便利作業，研發人員研究補助費係採按月發放方式，再經由成本歸戶
手續，回歸計畫預算內（如研究補助費採個案給付，必將增加人力及作業之負擔，不
符經濟效益）等語，足見中科院給付非軍職員工之品位加給及技術津貼之所得，屬經
常性補助費給與，且依職級按月定額支給，為提供勞務所取得之報酬，依首揭行為時
所得稅法第四條第八款但書及第十四條第三類規定，核非免稅之所得，本局於法定核
課期間內依法發單補徵稅款，並無不合。原告主張基於信賴利益不宜追溯補徵，於法
無據。是復查結果維持原核定，訴願、再訴願決定並持與本局相同論見予以駁回。(三)
查本案課稅之依據係首揭所得稅法之規定，而財政部六十八年台財稅三八五○一號函
及行政院台八十四財三七○○七號函僅係財政部及行政院對該稅法之補充解釋，即按
現行所得稅法對此相關之規定條文，係於民國五十二年制定迄今，對系爭「品位加給
」及「技術津貼」應依法課徵所得稅之規定並未修正，是系爭所得應合併申報課稅至
臻明確，並不因上述二函釋未列入所得稅法令彙編而改變其應課稅之事實，又依據所
得稅法令彙編審查說明二載明「本彙編對於釋示函令有左列情形之一者，不予編列．
．．3.法有明文毋庸再為釋示者。」其理甚明，綜上，本局所得稅法規定補徵八十二
年度綜合所得稅，依法並無不合。基上論結：原處分及所為復查、訴願、再訴願決定
並無違誤，請准判決駁回原告之訴等語。
　　理  由
按「左列各種所得，免納所得稅：一、．．．八、中華民國政府或外國政府，國際機
構、教育、文化、科學研究機關、團體，或其他公私組織，為勵進修、研究或參加
科學或職業訓練而給與之學金及研究、考察補助費等。但受領之學金或補助費，
如係為授與人提供勞務所取得之報酬，不適用之。」「個人之綜合所得總額，以其全
年左列各類所得合併計算之．．．第三類：薪資所得：凡公、教、軍、警、公私事業
職工薪資及提供勞務者之所得，一、薪資所得之計算，以在職務上或工作上取得之各
種薪資收入為所得額。二、前項薪資包括：薪金、俸給、工資、津貼、歲費、金、
紅利、各種補助費及按月或按年分期給付之退休金或養老金。．．．」分別為所得稅
法第四條第八款及第十四條第一項第三類所明定。次按「一、凡依職級按月定額發給
者，應屬各該研究人員之薪資所得，應於給付時應依法辦理扣繳，所得人並應於年度
結算申報時合併申報課稅。二、如係按研究計劃個案給付、並非通案按職級按月給付
者，則為研究補助費，依法可免納所得稅。三、如屬第一種情形，中科院以往未依法
扣繳，所得人以往年度亦未申報納稅者，應即請中科院轉知各所得人自行向稽徵機關
補報並補繳應納稅款，可免予處罰，自六十九年一月起，中科院應於給付時依法扣繳
，所得人應於每年終後合併申報綜合所得稅。四、本案經報奉行政院六十八年十一月
八日台六十八財第一一二○四號函准予備查在案。」亦為財政部六十八年十一月三十
日台財稅第三八五○一號函釋在案。又「中科院給付非軍職人員之科技品位加給暨技
術津貼，免扣繳所得稅一案，與現行法令規定不合，奉示：本案應依法課徵所得稅；
至追課以往年度所得部分，請洽商財政部妥為處理．．．」復經行政院秘書長八十四
年十月十七日台八十四財三七○○七號函釋在案。本件原告八十二年度綜合所得稅結
算申報，被告初查，以其漏報取自中科院薪資所得計二二七、六六四元，乃核定補徵
稅額二八、六八三元。原告不服，就取得中科院薪資所得部分，申經復查結果，未准
變更，乃循序提起行政訴訟，主張：(一)於申報所得稅時，即依當年度扣繳憑單誠實申
報，而今中科院復掣發扣繳憑單，被告怠於事實之認定，而以扣繳憑單之掣發與否為
課稅之認定標準，且在認定標準未明確前，追溯補徵系爭所得之綜合所得稅，實有悖
依法課稅原則。(二)、系爭所得係研究補助費，依行為時所得稅法第四條第八款規定，
應屬免稅所得，稽徵機關人員逐年審核中科院相關之會計資料，對系爭金額未予扣繳
，均未予置喙，顯證同意中科院對該所得性質認定為研究補助費範圍，稽徵機關於經
過數年後始為應稅主張，有違信賴保護原則。(三)、財政部既係於八十二年七月間重行
解釋原告受領之科技品位加給及技術津貼，非所得稅法第四條第八款所列之免稅所得
，行政院亦於八十四年函釋，則其徵稅行為亦應自八十四年度起開徵，要無任意追溯
適用之理由云云。查系爭薪資所得二二七、六六四元，係中科院給付之品位加給，而
中科院之預算雖分別依計畫編列人事費支應員工之各項給與，然實際上領受科技品位
加給或技術津貼之非軍職人員，無論配屬之單位或參與不同計畫，悉依該院所訂「科
技人員品位加給支給標準表」、「技術員薪給標準表」之等級，每月按級定額領取科
技品位加給或技術津貼。中科院聘僱人員之約定事項亦載明薪給除實物代金及眷補費
外，包括全部給與，且財政部臺灣省北區國稅局曾於八十二年間派員前往中科院查閱
資料無誤，該院支付非軍職人員之科技品位加給及技術津貼係按月給付方式，並非按
研究計畫個案給付，中科院本年度開具之扣繳憑單亦全數列為薪資所得。又依行為時
所得稅法第七條第四項「本法稱納稅義務人，係指依本法規定，應申報或報繳稅捐之
人。」及第二條第一項「凡有中華民國來源所得之個人，應就其中華民國來源之所得
，依本法規定，課徵綜合所得稅。」之規定，原告既有非屬該法第四條規定之免稅所
得，自應依法報繳綜合所得稅。又中科院八十一年十一月三日訓誠字第一六八七三
號函致財政部臺灣省北區國稅局，說明該院各類薪資扣繳所得稅狀況，略以該院於年
度開始即訂有各項研究計畫，並按照研究計畫逐月實施。各項研究計畫除一般經費外
，為獎勵科技人員竭盡心智參與研發工作，另編列研發人員研究補助費及技術津貼。
為便利作業，研發人員研究補助費係採按月發放方式，再經由成本歸戶手續，回歸計
畫預算內（如研究補助費採個案給付，必將增加人力及作業之負擔，不符經濟效益）
等語。足見中科院給付非軍職員工之品位加給及技術津貼，屬經常性給與，且依職級
按月定額支給，為提供勞務所取得之報酬，依首揭行為時所得稅法第四條第八款但書
及第十四條第一項第三類之規定，核非免稅之薪資所得，應無所稱「信賴保護」原則
或誠信原則之適用，亦無被告默示同意免稅可言，原告自應按其取得之薪資所得申報
納稅，其未依規定申請，被告予以併課，與依法行政或不溯及既往原則無違（參照本
院八十六年度判字第七五號、第四四八號及第六一九號判決）。且按現行所得稅法對
此相關之規定條文，係於民國五十二年制訂迄今，對系爭「品位加給」及「技術津貼
」應依法課徵所得稅之規定並未修正，被告依所得稅法規定補徵八十二年度綜合所得
稅，依法並無不合。亦無原告所謂新、舊法適用疑義之問題。另納稅義務人如有所得
稅法第十四條第一項各類之所得，即應依同法第七十一條規定申報納稅，而所得稅法
第九十五條之規定，僅係為加強課稅資料之正確性，授予稽徵機關調查及督促扣繳義
務人對於扣繳報告之確實，是尚不因稽徵機關未為調查或督促扣繳義務人，即認納稅
義務人就其取得之所得不負申報納稅之義務。至所得稅法第八十九條第二項，乃就扣
繳義務人未履行扣繳責任，而有行蹤不明或其他情事，致無從追究之情形，所為之特
別規定，並未排除扣繳義務人短扣稅款時，稽徵機關得逕向納稅義務人徵收短扣稅款
之職權，尤其並未排除納稅義務人之納稅義務。原告主張，被告未向本件扣繳義務人
要求賠繳之前，不得向原告徵收漏繳稅款，原告且因而免稅云云，並無理由。原告所
訴各節，核不足採。從而被告所為原處分（復查決定）於法尚無違誤，一再訴願決定
遞予維持，亦無不合。原告起訴意旨，難謂有理由，應予駁回。又本件事證已極明確
，原告請求行言詞辯論，並命中科院參加訴訟，本院認無必要，併予明。
據上論結，本件原告之訴為無理由，爰依行政訴訟法第二十六條後段，判決如主文。
中    華    民    國     八十八      年      六      月     二十四      日
                    行 政 法 院 第 二 庭
                                審 判 長 評  事      陳  石  獅
                                         評  事      徐  樹  海
                                         評  事      彭  鳳  至
                                         評  事      黃  合  文
                                         評  事      林  茂  權
右  正  本  證  明  與  原  本  無  異
                                         法院書記官  王  福  瀛
中    華    民    國     八十八      年      六      月     二十八      日
